【裁判字號】    95,訴,447
【裁判日期】    951031
【裁判案由】    毒品危害防制條例
【裁判全文】
臺灣基隆地方法院刑事判決               95年度訴字第447號
公  訴  人  臺灣基隆地方法院檢察署檢察官
被      告  甲○○
上列被告因違反毒品危害防制條例案件，經檢察官提起公訴（95
年度毒偵字第967 號）及移送併案審理（95年度毒偵字第1800號
、第3681號），被告為有罪之陳述，本院合議庭裁定由受命法官
獨任以簡式審判程序進行審理，並判決如下：
    主  文
甲○○施用第一級毒品，處有期徒刑壹年。
    事  實
一、甲○○前因施用毒品案件，經觀察、勒戒後，認無繼續施用
    毒品之傾向，由臺灣基隆地方法院檢察署檢察官於民國89年
    2月29日，以89年度毒偵字第615號為不起訴處分確定，並於
    89年3月3日執行完畢釋放。復因施用毒品案件，經觀察、勒
    戒後，認有繼續施用毒品之傾向，先送強制戒治（於90年12
    月26日停止戒治付保護管束，91年5 月22日管束期滿執行完
    畢），並由上開檢察署檢察官提起公訴，經臺灣高等法院以
    90年度上訴字第3674號判決判處應執行有期徒刑1年2月確定
    ；再因施用毒品案件，經送強制戒治（於92年12月8 日執行
    完畢），並經本院以91年度訴字第460 號判決判處有期徒刑
    10月、9月確定，與另案妨害兵役案件所處有期徒刑3月，合
    併定應執行刑為有期徒刑1年8 月，上開刑案徒刑1年2月、1
    年8月，自92年12月9 日起接續執行，甫於94年12月7日縮短
    刑期假釋出監付保護管束，原預定於95年8月5日假釋期滿，
    嗣因於假釋期間施用毒品，經撤銷假釋，於95年8 月31日入
    監執行殘刑7月29日，現仍在監受刑中（不構成累犯）。
二、甲○○不思戒除毒癮，猶基於反覆持續而同時或單獨施用第
    一級毒品海洛因、第二級毒品安非他命之犯意，自95年4 月
    10日上午起，至同年8 月下旬某日止，在其位於基隆市○○
    ○路43巷27號住處內，以將海洛因、安非他命混合置入注射
    針筒再施打手臂之方式，多次同時施用第一級毒品海洛因、
    第二級毒品安非他命，其間亦有以注射針筒施打、玻璃球加
    熱燃燒產生煙霧而吸食之方式，分別單獨施用海洛因、安非
    他命。為警先後於：(一)95年4月10日下午5時30分許，在基隆
    市○○○路、港西街口查獲（當場查獲之毒品係案外人李宏
    毅所有）；(二)95年8月4 日晚間7時30分許，在基隆市○○路
    36巷口查獲（當場查獲之毒品係案外人李宏毅所有）；(三)95
    年8月14日下午3 時30分許，在基隆市○○路15號2樓處查獲
    （當場查獲之毒品係案外人蕭清池所有）。經警三度採集其
    尿液送驗，結果均呈海洛因之嗎啡陽性反應，另95年4 月10
    日、同年8 月14日之尿液檢體均呈甲基安非他命陽性反應，
    而悉上情。
三、案經基隆市警察局第四分局、第二分局分別報告臺灣基隆地
    方法院檢察署檢察官偵查起訴暨移送併案審理。
    理  由
壹、程序事項
    查本件被告甲○○所犯者非為死刑、無期徒刑、最輕本刑為
    3 年以上有期徒刑之罪或高等法院管轄第一審案件，其於準
    備程序進行中，先就被訴事實為有罪之陳述，經告知其簡式
    審判程序之旨，並聽取公訴人、被告之意見後，本院業已依
    刑事訴訟法第273條之1第1 項之規定，裁定由受命法官獨任
    以簡式審判程序進行本案之審理。
貳、實體事項
一、前揭事實業據被告於本院審理時坦承不諱，而被告為警查獲
    後所三度採集之尿液檢體，經送請檢驗，結果均呈海洛因之
    嗎啡陽性反應（由於海洛因在人體內會代謝成嗎啡，因此涉
    嫌海洛因之吸食者，係檢驗其尿液中之嗎啡反應），其中95
    年4月10日、同年8月14日之尿液檢體另呈甲基安非他命陽性
    反應，有昭信科技顧問股份有限公司95年4月25日、同年9月
    12日、同年9月19日濫用藥物尿液檢體檢驗報告計3紙、法務
    部調查局95年7月4 日調科壹字第09522212440號檢驗通知書
    附卷可稽；又參諸「國內甲基安非他命施用方式主要以燒煙
    吸食為主，而海洛因施用方式有注射方式（以針筒施打）或
    以燒煙吸食。兩者是否可同時混合施用，依藥理作用區分，
    海洛因係中樞神經抑制劑，安非他命類毒品係中樞神經興奮
    劑，二者作用機轉不同，本不宜共用，然對毒品施用者並無
    此一原則的必要，同常可視其習性，同時混合施用任何毒品
    」、「目前國內發現的都為甲基安非他命的鹽酸鹽，可以口
    服、鼻吸、煙吸或注射方式施用」、「安非他命使用之劑量
    隨使用方式不同亦有不同，以血管注射時使用量最少，口服
    次之」，有本院卷附法務部調查局94年6月8日調科壹字第09
    400229960號函、行政院衛生署管制藥品管理局93年2月9 日
    管宣字第0930001092號函、法務部法醫研究所90年3月5日法
    醫所90清字第0346函可佐，足見海洛因、安非他命確可經由
    針筒注射方式混合施用，則被告供稱其時而同時、時而單獨
    施用海洛因、安非他命乙節，應屬有據。又被告前因施用毒
    品案件，經觀察、勒戒後，認無繼續施用毒品之傾向，由臺
    灣基隆地方法院檢察署檢察官於89年2 月29日，以89年度毒
    偵字第615號為不起訴處分確定，並於89年3月3 日執行完畢
    釋放。復因施用毒品案件，經觀察、勒戒後，認有繼續施用
    毒品之傾向，先送強制戒治，於90年12月26日停止戒治付保
    護管束，91年5 月22日管束期滿執行完畢。再因施用毒品案
    件，經送強制戒治，於92年12月8 日執行完畢等情，亦有臺
    灣高等法院被告前案紀錄表、前揭不起訴處分書附卷足佐。
    綜上所陳，本案事證明確，被告於強制戒治執行完畢後，5
    年以內再犯施用毒品之犯行，堪可認定，應依法論科。
二、論罪科刑：
    (一)查海洛因、安非他命分別係毒品危害防制條例所列管之
        第一級、第二級毒品，此為該條例第2條第2項第1 款、
        第2 款所明定；又犯毒品危害防制條例第10條施用毒品
        之罪者，檢察官應聲請法院裁定，令被告入勒戒處所觀
        察、勒戒，經觀察、勒戒後，無繼續施用毒品之傾向者
        ，應即釋放，並由檢察官為不起訴處分，有繼續施用毒
        品之傾向者，則由檢察官先聲請法院裁定令入戒治處所
        施以強制戒治，俟強制戒治期滿，再行釋放，並由檢察
        官為不起訴處分；而依前開規定觀察勒戒或強制戒治執
        行完畢釋放後，5 年內再犯施用毒品之罪者，檢察官應
        依法追訴，毒品危害防制條例第20條第1項、第2項、第
        23條第2項分別定有明文。
    (二)又立法者針對特定刑罰規範之構成要件，已預設其本身
        係持續實行之複次行為，具備反覆、延續之行為特徵，
        故將之總括或擬制成一個構成要件之「集合犯」行為，
        因刑法評價上為構成要件之行為單數，應僅成立一罪。
        查毒品因具有成癮性、濫用性，故立法實務首重以刑事
        處遇方式戒斷行為人毒癮，若無法收其實效，始依法追
        訴處罰，故施用毒品本身具備反覆、延續之行為特徵，
        持續多次施用毒品始為此類犯罪之典型或常態，於刑法
        評價上，施用毒品應僅成立集合犯一罪。且自「刑事法
        若干犯罪行為態樣，本質上原具有反覆、延續實行之特
        徵，立法時既予特別歸類，定為犯罪構成要件之行為要
        素，則行為人基於概括之犯意，在密切接近之一定時、
        地持續實行之複次行為，倘依社會通念，於客觀上認為
        符合一個反覆、延續性之行為觀念者，於刑法評價上，
        即應僅成立一罪。學理上所稱『集合犯』之職業性、營
        業性或收集性等具有重複特質之犯罪均屬之，例如經營
        、從事業務、收集、販賣、製造、散布等行為概念者是
        （最高法院95年度臺上字第1079號判決意旨參照）」，
        亦可查悉我國終審機關採取相同立場。有關行為人多次
        施用毒品之犯罪，實務前均依修正前刑法第56條連續犯
        之規定論以一罪，並加重其刑，惟因上開連續犯規定業
        經修正刪除，並自95年7月1日施行，其中修正理由說明
        四並以：「至連續犯之規定廢除後，對於部分習慣犯，
        例如竊盜、吸毒等犯罪，是否會因適用數罪併罰而使刑
        罰過重產生不合理之現象一節，在實務運用上應可參考
        德、日等國之經驗，委由學界及實務以補充解釋之方式
        ，發展接續犯之概念，對於合乎接續犯或包括的一罪之
        情形，認為構成單一之犯罪，以限縮數罪併罰之範圍，
        用以解決上述問題」等語，本院基於前述施用毒品構成
        要件之反覆實行特徵，並考量連續犯規定業經刪除之法
        律實然面暨修正刪除之立法理由，認為行為人如基於反
        覆實行之犯意，在密切接近之一定時、地，持續實行單
        次或複次之施用毒品行為，應僅成立集合犯一罪。至個
        案中如有積極事證（例如先後施用毒品之時間差距甚遠
        、其間曾在監在押等）顯示行為人上開反覆實行之犯意
        有所中斷，其後之施用毒品行為因屬另行起意之行為，
        自應另論一罪，而與先前之施用毒品罪名併罰之，自不
        待言。又集合犯實施中如法律有變更，其一部觸犯舊法
        ，一部涉及新法時，應依最後行為時之新法處斷，並無
        行為後法律變更須比較新舊法適用之問題，本案被告施
        用毒品期間因跨越新舊法，應直接適用94年2月2日修正
        公布、95年7月1日施行之刑法條文，無須另為新舊法之
        比較適用，特此說明。
    (三)核被告於強制戒治執行完畢後，5 年以內再犯施用第一
        級毒品海洛因、第二級毒品安非他命之行為，係犯毒品
        危害防制條例第10條第1 項之施用第一級毒品罪、同條
        第2 項之施用第二級毒品罪。被告持有第一級毒品海洛
        因、第二級毒品安非他命之低度行為，應為施用毒品之
        高度行為所吸收，均不另論罪。又被告先後多次施用第
        一級毒品海洛因、第二級毒品安非他命之犯行，時間密
        切接近，顯係基於反覆持續實行之犯意，為集合犯，應
        依上開(二)之說明，各論以一罪。公訴人雖僅就被告於95
        年4月10日為警採尿前回溯1日、4 日內某時施用第一級
        毒品海洛因、第二級毒品安非他命之犯行提起公訴，然
        未據起訴部分與已起訴部分既有如前述集合犯之實質上
        一罪關係，應為起訴效力所及，本院依法併予審理。又
        被告於上開施用毒品期間，多次以一施用毒品之行為，
        同時混合施用第一級毒品海洛因及第二級毒品安非他命
        ，觸犯構成要件不相同之罪名，為想像競合犯，應從一
        重之施用第一級毒品罪處斷，尚不因被告曾有單獨施用
        第一級毒品海洛因、第二級毒品安非他命之行為而有不
        同。公訴意旨認上開二罪應予分論併罰，容有誤會。本
        院審酌被告犯罪之動機、吸食頻率、曾有施用毒品之前
        科仍不知戒除，惟犯罪後坦承犯行，且所犯之施用毒品
        犯行乃戕害自己身心健康，並未危及他人等一切情狀，
        量處如主文所示之刑。
    (四)至被告三度為警查獲時所扣得之毒品，因分係案外人李
        宏毅、蕭清池所有之物，應於上開二人所涉犯之另案中
        宣告沒收銷燬，併此指明。
據上論斷，應依刑事訴訟法第273條之1第1項、第299條第1 項前
段，毒品危害防制條例第10條第1項、第2項，刑法第11條前段、
第55條，判決如主文。
本案經檢察官乙○○到庭執行職務。
中    華    民    國    95    年    10    月    31    日
                  刑事第五庭法  官  楊皓清
以上正本證明與原本無異。
對於本件判決如有不服，應於收受送達後10日內，向本院提出上
訴書狀，上訴於臺灣高等法院，並按他造當事人之人數附具繕本
。
中    華    民    國    95    年    10    月    31    日
                            書記官  王月娥
附錄論罪法條：
毒品危害防制條例第10條第1項、第2項
施用第一級毒品者，處6月以上5年以下有期徒刑。
施用第二級毒品者，處3年以下有期徒刑。


司法院資訊處製作；財團法人民間司法改革基金會備份。
